臺灣苗栗地方法院刑事判決　　　　　　　 96年度易字第880號
公　訴　人　臺灣苗栗地方法院檢察署檢察官
被　　　告　甲○○
　　　　　　丙○○
　　　 　　　　　　 1 弄5.
上列被告等因幫助恐嚇取財案件，經檢察官聲請簡易判決處刑（
96 年度偵字第1510號），本院認不得以簡易判決處刑，爰改為
適用通常程序審判，判決如下：
    主  文
本件管轄錯誤，甲○○移送於臺灣士林地方法院。丙○○移送於
臺灣板橋地方法院。
    理  由
一、聲請簡易判決處刑意旨略以：甲○○（前因家庭暴力防治法
    案件，經法院判處有期徒刑3 月確定，於民國95年3 月17日
    執行完畢）、丙○○明知將金融機構帳戶交付予不熟識之人
    使用，可能幫助犯罪集團向他人索財，竟因貪圖小利而不違
    本意，基於幫助他人恐嚇取財之犯意，(1)甲○○於96年9 月
    7 日前不詳時間，以不詳之方式與不詳年籍姓名之人聯絡後
    ，將其於81年12月14日向中華郵政股份有限公司台北大龍峒
    郵局申辦之第00000000000000號帳戶存摺、金融卡及密碼等
    物，於不詳時間、地點，以不詳之代價為交易條件，交付予
    年籍、姓名不詳之人使用；(2)丙○○則於95年8 月下旬不詳
    時間，以不詳之方式與不詳年籍姓名之人聯絡後，將其向彰
    化銀行蘆洲分行所申設之00000000000000號帳戶，及向華南
    銀行二重分行第00000000000000號帳戶存摺、金融卡及密碼
    等物，於不詳時間、地點，以不詳之代價為交易條件，交付
    予年籍、姓名不詳之人使用。(3)而該等不詳年籍姓名之人與
    簡水鎮、姜尚位（業經本署以95年度偵字第5208號起訴並經
    審判在案）組成之擄鴿勒贖集團成員，基於意圖為自己不法
    所有之犯意聯絡，自95年8 月間起，至同年9 月間止，即以
    竊得賽鴿腳環上之電話聯絡如附表所示被害人乙○○等人，
    恐嚇被害人需將如附表所示之金額匯入指定之帳戶內，始得
    將賽鴿釋回等語，以此要脅被害人繳交贖款，致被害人等心
    生畏懼，依指示匯入款項，再由該犯罪集團成員前往提領匯
    入之款項，嗣經被害人報警循線查獲。
二、按「案件由犯罪地或被告之住所、居所或所在地之法院管轄
    」，刑事訴訟法第5 條第1 項定有明文。此即所謂之「土地
    管轄」之規定，屬於上開法律規定之各地方法院均有刑事管
    轄之權限。惟為避免管轄法院因被告之住所、居所及所在地
    變更而一再變更，土地管轄必須恆定，即以案件繫屬於法院
    之日為準，而對於管轄權之有無，係屬於法院應依職權調查
    之事項（參照司法院24年院字第1247號解釋意旨、同院37年
    院解字第3825號解釋意旨、最高法院48年台上字第837 號判
    例意旨、同院81年度台上字第876 號判決意旨）。次按「無
    管轄權之案件，應諭知管轄錯誤之判決，並同時諭知移送於
    管轄法院」，同法第304 條定有明文，且依同法第307 條之
    規定，此項判決並得不經言詞辯論逕行為之；末按刑事訴訟
    法第452 條規定：「檢察官聲請以簡易判決處刑之案件，經
    法院認為有第451 條之1 第4 項但書之情形者，應適用通常
    程式審判之」，同法第451 條之1 第4 項但書第3 款則規定
    ：「法院於審理後，認應為無罪、免訴、不受理或管轄錯誤
    判決之諭知者」。是簡易案件經法院審理後，認應為管轄錯
    誤判決之諭知者，應適用通常程式審判之，不得以簡易判決
    處刑。
三、所謂案件，係指被告及其犯罪事實；1 被告所為1 個犯罪事
    實，稱單一案件，不同被告縱然共犯1 罪，同法第7 條第 2
    款規定為相牽連之不同案件，除非依同法第6 條牽連管轄規
    定由其中1 個有管轄權法院合併審判而取得全部案件管轄權
    外，各個不同案件其管轄權之有無均應獨立認定。再者，幫
    助犯係指幫助正犯犯罪之人，雖依共犯從屬性理論，幫助犯
    對正犯為幫助行為後，必須正犯著手實行犯罪且成立犯罪，
    始能對幫助犯論罪科刑，且幫助犯亦從屬於正犯之既、未遂
    ；然而幫助犯畢竟仍為獨立犯罪個體，如僅對幫助犯起訴，
    該「單一案件」即以幫助犯為被告，其犯罪事實則在幫助正
    犯犯罪之「幫助行為」，並非正犯自己犯罪之「實行行為」
    或其結果，就上揭同法第5 條土地管轄權有無之認定，亦應
    單純針對幫助犯為之。矧依程序優先於實體處理之訴訟基本
    法理（例如刑事訴訟法第379 條第4 款、第5 款），僅就幫
    助犯起訴而未依牽連管轄規定將正犯同列共同被告，如在程
    序上應為管轄錯誤判決，根本不得進一步在實體上依共犯從
    屬性理論判斷正犯是否已經犯罪，進而認定有無成立幫助犯
    予以有罪或無罪之實體判決，當然更不得倒果為因以正犯犯
    罪地做為幫助犯管轄權有無之標準。是故檢察官僅以幫助犯
    為被告等起訴其幫助犯行，認定此案件土地管轄權之有無，
    僅能依幫助犯之住所、居所、所在地，以及犯罪地即幫助行
    為地（幫助犯並不討論犯罪結果，其性質較近於舉動犯，且
    既、未遂從屬於正犯）決之。
四、經查：
（一）本案檢察官對被告甲○○之幫助恐嚇取財罪向本院起訴而
      繫屬本院時，被告甲○○之住居所均在台北市大同區，且
      有被告甲○○個人基本資料查詢結果1 紙在卷可稽，此核
      與檢察官聲請書所載被告甲○○之住居所相符，殆堪認定
      被告甲○○之住居所應係上址，而上址係屬於臺灣士林地
      方法院之管轄範圍，並非本院之管轄範圍；且檢察官聲請
      書犯罪事實欄亦僅記載被告在「不詳地點」交付台北大龍
      峒郵局之存摺等物，故其犯罪行為地不明（所謂犯罪地，
      因檢察官起訴被告幫助恐嚇取財，應以被告實際為交付行
      為之地認定之; 而本件被告向台北大龍峒郵局申辦存摺、
      提款卡之地點並非犯罪地，故不得以台北大龍峒郵局地址
      作為犯罪地）。故檢察官向本院起訴被告甲○○幫助恐嚇
      取財罪，自有不合。揆諸上段說明，爰改依通常程序審理
      並不經言詞辯論，逕為諭知管轄錯誤之判決，並移送於有
      管轄權之臺灣士林地方法院審理之。
（二）本案檢察官對被告丙○○之幫助恐嚇取財罪向本院起訴而
      繫屬本院時，被告丙○○之住居所均在台北縣蘆洲市，且
      有被告丙○○個人基本資料查詢結果1 紙在卷可稽，此核
      與檢察官聲請書所載被告丙○○之住居所相符，殆堪認定
      被告丙○○之住居所應係上址，而上址係屬於臺灣板橋地
      方法院之管轄範圍，並非本院之管轄範圍；且檢察官聲請
      書犯罪事實欄亦僅記載被告在「不詳地點」交付彰化銀行
      蘆洲分行及華南銀行二重分行之存摺等物，故其犯罪行為
      地不明（所謂犯罪地，因檢察官起訴被告幫助恐嚇取財，
      應以被告實際為交付行為之地認定之; 而本件被告向彰化
      銀行蘆洲分行及華南銀行二重分行申辦存摺、提款卡之地
      點並非犯罪地，故不得以彰化銀行蘆洲分行及華南銀行二
      重分行地址作為犯罪地）。故檢察官向本院起訴被告丙○
      ○幫助恐嚇取財罪，自有不合。揆諸上段說明，爰改依通
      常程序審理並不經言詞辯論，逕為諭知管轄錯誤之判決，
      並移送於有管轄權之臺灣板橋地方法院審理之。
五、據上論斷，應依刑事訴訟法第452 條、第304 條、第307 條
    判決如主文。
中　　華　　民　　國　　96　　年　　10　　月　　18　　日
                  刑事第二庭審判長法  官  楊清益
                                  法  官  吳炳桂
                                  法  官  林靜雯
以上正本證明與原本無異。
對於本件判決如有不服，應於收受送達後10日內，向本院提出上
訴書狀，上訴於臺灣高等法院，並按他造當事人之人數附具繕本
。
                                  書記官  劉千瑄
中　　華　　民　　國　　96　　年　　10　　月　　18　　日
